【裁判字號】    99,台上,6258
【裁判日期】    991014
【裁判案由】    妨害風化
【裁判全文】
最高法院刑事判決            九十九年度台上字第六二五八號
上  訴  人  甲○○
            乙○○
上列上訴人等因妨害風化案件，不服台灣高等法院中華民國九十
八年三月三日第二審判決（九十七年度上訴字第五八四三號，起
訴案號：台灣桃園地方法院檢察署九十六年度偵字第一八三三三
號），提起上訴，本院判決如下：
    主  文
原判決關於甲○○、乙○○部分撤銷，發回台灣高等法院。
    理  由
本件原判決撤銷第一審關於上訴人甲○○、乙○○部分之科刑判
決，改判均論處上訴人等共同意圖使女子與他人為性交之行為，
而容留以營利各罪刑（甲○○為累犯）。固非無見。
惟查：（一）被告以外之人於審判外之言詞或書面陳述，除法律
有規定者外，不得作為證據，刑事訴訟法第一百五十九條第一項
定有明文。而所謂法律有規定者，即包括同法第一百五十九條之
一至同條之五所規定傳聞證據具有證據能力之例外情形。故如欲
採被告以外之人於審判外之言詞，即如警詢或檢察官偵查中之言
詞為證據時，須符合法律所規定之例外情形，方得認其審判外之
陳述有證據能力，並於判決中說明其符合傳聞證據例外可信之情
況及心證理由，否則即有違證據法則及判決不備理由之違法。本
件原判決採納證人劉彥良於警詢之證詞為認定上訴人等犯罪之部
分依據（見原判決第四至七頁），但前揭證據係屬被告以外之人
於審判外之書面陳述，為傳聞證據，稽之卷附上訴人等提出之準
備書狀，上訴人等否認上開陳述具有證據能力（見原審卷第三八
頁），乃原判決竟謂上訴人等對上開具傳聞性質之言詞陳述，均
不爭執作為本案證據，且迄原審言詞辯論終結前未就證據之證據
能力聲明異議，因認該供述有證據能力等旨（見原判決第三頁）
，有判決所載理由與卷內資料不相適合之違法。（二）證人係以
陳述其親身之經歷為證據之方法，故證人以聽聞自他人傳述審判
外之陳述，轉述而為證言者，因非親身之經歷，即屬傳聞，且無
法經由詰問或對質程序擔保其真實性，原則上自乏證據能力而不
得採為認定事實之依據。原判決採用證人黃龍泰於第一審之證詞
，資為認定上訴人等「容留」女子與他人為性交據以營利之依據
（見原判決第六、七頁，理由貳、一之(四)）。然○○係證稱：「
當天只有伊一個人喬裝成客人，另有五名同事在○○賓館外面埋
伏，而○○賓館的前方有二個出入口，一個是賓館的大門，一個
是賓館的停車場出入口，但是二個出入口都由伊同事在外監控，
該二個出口出入情形伊的同事都很清楚，但事後伊在外埋守的同
事均表示在伊進入○○賓館的這段期間，黃○○並無離開○○賓
館帶小姐進來或是看到小姐進入○○賓館。」等語（見第一審卷
第三二至三五頁）。如果無訛，有關○○進入○○賓館後，○○
有無離開○○賓館帶小姐進來或是否有小姐進入○○賓館之證言
係轉述傳聞自○○在外埋伏之同事，揆諸前揭說明，原審逕加援
引，採為判決基礎，已難謂為適法。且上訴人等主張○○上開證
詞係轉述他人之陳述，並非親身經歷之事項，屬傳聞證據，不得
作為證據使用等語（見原審卷第三八頁），則○○上開所證如何
有證據能力而得作為證據使用，即應敘明，乃原判決理由未敘明
究竟○○上開所證如何有證據能力之理由，即認其上開陳述具有
證據能力，而得為證據，並資為上訴人等不利之認定，亦屬採證
違背證據法則。（三）依刑事訴訟法第一百五十九條之二關於傳
聞證據例外具有證據能力之規定，被告以外之人於檢察事務官、
司法警察官或司法警察調查中所為之陳述，如與審判中之陳述不
符時，經比較結果，其先前之陳述，相對「具有較可信之特別情
況」，且為「證明犯罪事實存否所必要」者，例外地賦與證據能
力。而所謂「較可信之特別情況」，係屬「信用性」之證據能力
要件，而非「憑信性」之證據證明力，法院應比較其前後陳述當
時之原因、過程、內容、功能等外在環境加以觀察，以判斷先前
之陳述，是否出於真意之供述，而非對其陳述內容之證明力如何
加以論斷，不得僅以被告以外之人先前之陳述較接近發生時間，
記憶比較清晰，遽認有證據能力；否則，先前之陳述恆較審判中
之陳述接近發生時間，無異直接容許審判外先前之陳述作為證據
，有悖於直接及言詞審理之原則，自非適法。而所謂「證明犯罪
事實存否所必要」，係指其先前所為之陳述，足為起訴犯罪事實
存在與否之證明，且捨此陳述，無從再自同一陳述者取得相同之
陳述內容，亦無其他證據可資替代者而言。至於是否為證明犯罪
事實存否所必要，則應審酌具體案情及其他相關證據予以判斷。
原判決係以「證人○○於警詢時之證述，係於距案發時刻較近之
所為，其於案發後密接時間接受員警詢問時，較無暇斟酌利害關
係而為不實陳述，亦無餘裕與上訴人等相互勾串而為迴護上訴人
等人之機會，堪認○○於警詢時之證述具有較可信之特別情況，
而為可採。反之，○○嗣後於第一審翻異之詞，應係迴護或不願
得罪上訴人等而翻供，與事實不符，不足採信。」即認○○先前
警詢之陳述，得採為證據，並資為上訴人等犯罪事實之認定（見
原判決第五頁）。然證人之記憶能力，乃其內在之主觀條件，何
能視為外部之客觀情況，而具有審酌特信性之依據，原判決並未
進一步闡述論析，即遽以警詢時間在先，記憶自較深刻，為審酌
○○於警詢中之供述，具有特別可信情形之部分論據，理由已嫌
欠備；且就該審判外陳述，如何為「證明上訴人等
本件犯罪事實存否所必要」，更未置一詞，即逕認其於警詢中之
陳述有證據能力而得採為證據，所為採證亦難謂適法，並有判決
理由不備之違誤。上訴意旨指摘原判決不當，尚非全無理由。而
原判決上述之違背法令，影響於事實之確定，本院無可據以為裁
判，應將原判決關於上訴人等部分撤銷，發回原審法院更為審判
。
據上論結，應依刑事訴訟法第三百九十七條、第四百零一條，判
決如主文。
中    華    民    國  九十九  年    十    月   十四   日
                      最高法院刑事第二庭
                          審判長法官  莊  登  照  
                                法官  陳  世  淙  
                                法官  徐  昌  錦  
                                法官  許  錦  印  
                                法官  呂  丹  玉  
本件正本證明與原本無異
                                      書  記  官  
中    華    民    國  九十九  年    十    月   十八   日
                                                      K

司法院資訊處製作；財團法人民間司法改革基金會備份。
